臺灣板橋地方法院民事判決　　　　　　　96年度訴字第1008號
原　　　告　安泰商業銀行股份有限公司
法定代理人　乙○○
訴訟代理人　丙○○
　　　　　　甲○○
被　　　告　戊○○
　　　　　　　　　　　之2
　　　　　　丁○○
上列當事人間請求確認不動產信託行為不存在等事件，於中華民
國96年10月11日言詞辯論終結，本院判決如下：
    主          文
確認被告戊○○、丁○○二人於中華民國九十五年十二月十五日
就坐落臺北縣樹林市○○○段第五四八、五四八之十地號土地所
有權應有部分萬分之三二○、及其地上建物同地段第三二八五建
號建物即門牌號碼臺北縣樹林市○○街八十四巷二十五之七號二
樓房屋所有權全部所成立之信託契約之債權行為，及以臺北縣樹
林地政事務所於中華民國九十五年二月十七日以信託為原因所為
移轉所有權之物權行為均不存在。
被告丁○○應將前項所示之臺北縣樹林地政事務所於中華民國九
十五年二月十七日以信託為原因所為所有權移轉登記塗銷。
被告丁○○應將坐落臺北縣樹林市○○○段第五四八、五四八之
十地號土地所有權應有部分萬分之三二○、及其地上建物同地段
第三二八五建號建物即門牌號碼臺北縣樹林市○○街八十四巷二
十五之七號二樓房屋所有權全部以臺北縣樹林地政事務所中華民
國九十五年二月十四日九十五年樹資字第○三○三四○號收件，
共同擔保債權金額新臺幣捌拾萬元之抵押權設定登記塗銷。
訴訟費用由被告連帶負擔。
    事 實 及 理 由
壹、程序方面：被告二人經合法通知，均未於言詞辯論期日到場
    ，核無民事訴訟法第386 條各款所列情形，爰依原告之聲請
    ，由其一造辯論而為判決。又被告雖均未住居於本院訴訟管
    轄區域內，惟本件係因不動產之登記涉訟，而系爭之不動產
    係坐落於臺北縣樹林市，依民事訴訟法第10條第2 項及第17
    條規定，本院就本件涉訟之訴訟標的法律關係自有第一審管
    轄權，併此敘明。
貳、當事人之主張：
一、原告方面：
    聲明：
(一)先位之聲明：確認被告二人間於民國95年2 月15日就如證物
    二所示之不動產所為之信託契約（債權行為）及移轉所有權
    行為（物權行為）不存在。被告丁○○應將如證物二所示之
    不動產，於民國95年2 月17日經台北縣樹林地政事務所以信
    託為原因所為之所有權移轉登記予以塗銷。被告丁○○應將
    如證物二所示之不動產，於民國95年2 月14日經台北縣樹林
    地政事務所以設定為原因所為之抵押權登記予以塗銷。
(二)備位之聲明：被告二人間於民國95年2 月15日就如證物二所
    示之不動產所為之信託契約（債權行為）及移轉所有權行為
    （物權行為）應予撤銷。被告丁○○應將如證物二所示之不
    動產，於民國95年2 月17日經台北縣樹林地政事務所以信託
    為原因所為之所有權移轉登記予以塗銷。被告丁○○應將如
    證物二所示之不動產，於民國95年2 月14日經台北縣樹林地
    政事務所以設定為原因所為之抵押權登記予以塗銷。
    其陳述及所提出之證據如下：
(一)原告對被告戊○○之債權本金為新臺幣（下同）193,495 元
    ，依據民事訴訟法第77條之1 第2 項後段之規定，本件訴訟
    標的之價額應為新台幣193,495 元。
(二)緣被告戊○○向原告借款448,000 元，約定以分期付款方式
    於99年1 月13日清償，惟被告戊○○於95年1 月13日停止付
    款，計尚欠193,495 元。
(三)詎原告於取得執行名義（證物一）欲聲請對被告戊○○為強
    制執行後，卻發現被告戊○○之不動產業於95年2 月14日設
    定抵押權登記予被告丁○○，另於95年2 月15日信託予被告
    丁○○並於95年2 月17日將附表所示之不動產所有權移轉登
    記予被告丁○○（證物二）。
(四)惟被告等辦理抵押權設定登記及信託登記之時間與被告戊○
    ○停止付款之時間，前後僅差月餘，其意圖藉由虛偽之行為
    ，逃避原告之求償，至為明顯；況被告丁○○並非以辦理不
    動產相關事務為業，欠缺處理不動產事務之經驗，被告戊○
    ○竟將附表所示之不動產信託予被告丁○○進行「買賣、經
    營、處分、收益、設定抵押權」，顯然無法達到信託之目的
    ，足徵被告二人間就附表所示不動產訂定信託契約並移轉所
    有權之意思表示，係屬通謀虛偽之意思表示，依民法第87條
    第1項之規定，應屬無效。
(五)縱令被告二人間訂定之信託契約及移轉所有權之意思表示並
    非通謀虛偽，惟其訂定信託契約之目的在於脫免執行，侵害
    原告之債權甚劇，自屬違背善良風俗，故被告二人間就附表
    所示不動產所為之信託債權契約及移轉所有權之物權行為，
    依信託法第5 條第1 項第2 款之規定，亦屬無效。
(六)另被告等人間之抵押權設定原因雖為債權債務關係，然並無
    任何積極事證可資證明兩人間確有前揭關係，故被告等人所
    為之抵押權設定顯係為被告戊○○逃避原告之求償至為明顯
    ，足徵被告二人間就係爭不動產設定抵押權之意思表示，係
    屬通謀虛偽之意思表示，依民法第87條第1 項之規定，應屬
    無效。
(七)無效法律行為之當事人，於行為當時知其無效，或可得而知
    者，應負回復原狀或損害賠償之責任，民法第113 條定有明
    文，則被告戊○○自有請求被告丁○○回復原狀塗銷係爭不
    動產之抵押權設定登記及所有權移轉登記之權。今被告戊○
    ○怠於行使權利，原告為保全債權，自得依法代位被告戊○
    ○請求被告丁○○塗銷抵押權設定登記及所有權移轉登記。
(八)若被告等人間所為設定抵押權登記縱屬有效，惟其並無法證
    明兩人間有相當之對價關係，爰依民法第244 條第1 項之規
    定，請求鈞院撤銷之。
(九)令被告二人就係爭不動產所為之上開信託債權契約及物權行
    為縱屬有效，然因被告戊○○並無其他較具價值之財產，故
    被告就係爭不動產之上揭行為，顯有害於原告之債權，原告
    爰依信託法第6 條第1 項規定，訴請撤銷被告二人間就附表
    所示不動產所為之信託債權行為及移轉所有權之物權行為並
    於撤銷後，代位被告戊○○請求被告丁○○依民法第114 條
    第2 項準用113 條之規定，塗銷係爭不動產因信託而為之所
    有權移轉登記。為此狀請鈞院鑒核，賜判決如原告先位之聲
    明，如認先位聲明無理由時，請准判決如原告備位之聲明，
    以保權益，實感德便。
(十)證據：提出臺灣臺北地方法院95年度票字第59477 號民事裁
    定及確定證明書、建物登記謄本、土地登記謄本、戶籍謄本
    、財政部臺北市國稅局94年度綜合所得稅各類所得資料清單
    、財產歸屬資料清單等影本為證據。
二、被告方面：被告二人經合法通知，均未於言詞辯論期日到場
    ，亦未提出準備書狀作何聲明或陳述。
參、得心證之理由：
一、原告主張之前揭事實，業據提出與其陳述相符之臺灣臺北地
    方法院95年度票字第59477 號民事裁定及確定證明書、建物
    登記謄本、土地登記謄本、戶籍謄本、財政部臺北市國稅局
    94年度綜合所得稅各類所得資料清單、財產歸屬資料清單等
    影本為證據。又按被告已於相當時期受合法之通知，而於言
    詞辯論期日不到場，亦未提出準備書狀爭執者，依民事訴訟
    法第280 條第3 項規定，準用同條第1 項之規定，視同自認
    。本件被告於言詞辯論期日前相當時期受合法通知，卻未於
    言詞辯論期日到場，又未提出準備書狀爭執，自應依法視為
    對原告主張之事實自認，則自足認為原告前述主張之事實為
    真實。
二、從而，原告主張其為被告戊○○之債權人，依民法第242 條
    規定代位行使債務人即被告戊○○之權利，確認被告二人間
    就前揭不動產所為因信託所為之所有權移轉登記為無效，並
    請求塗銷其登記，應認為有理由，應予准許。另原告又主張
    被告二人間為被告丁○○設定之抵押權亦非真實，雖未聲明
    請求確認該抵押權設定之債權行為為無效，惟既然該被告二
    人間就該前述抵押權之設定行為並不存在，但仍有登記之形
    式存在，有塗銷該登記之必要，故原告併請求被告丁○○將
    該抵押權登記塗銷，仍應認為有理由，亦併予應予准許。
肆、結論：本件原告之訴為有理由，並依民事訴訟法第385條第1
    項前段、第85條第2項，判決如主文。
中　　華　　民　　國　　96　　年　　10　　月　　25　　日
            民事第一庭  法  官  許  瑞  東
以上正本證明與原本無異
如對本判決上訴，須於判決送達後20日內向本院提出上訴狀
中　　華　　民　　國　　96　　年　　10　　月　　25　　日
                        書記官  賴  玉  芬
